臺灣士林地方法院民事判決　九十一年度訴字第九四八號
　　原　　　告　聯邦商業銀行股份有限公司
　　法定代理人　甲○○
　　訴訟代理人　乙○○
　　被　　　告　丁○○
　　被　　　告　丙○○○
右當事人間撤銷贈與等事件，本院判決如左：
    主      文
被告就附表所示不動產所為贈與之債權行為及所有權移轉之物權行為應予撤銷。
被告丙○○○應將前項不動產以夫妻相互贈與為原因，於民國九十年七月二十四日為
登記日期，向台北縣三重地政事務所辦理所有權移轉之登記予以塗銷。
訴訟費用由被告負擔。
    事實及理由
一、原告起訴主張：訴外人林雪芬（即黃林雪芬）於民國八十七年十二月十四日邀同
    被告丁○○為連帶保證人，向原告借款新台幣（下同）二百九十四萬元整，並簽
    訂借款契約書三紙，茲因林雪芬僅清償至九十年三月十四日止之本息，尚餘本金
    二百六十九萬三千五百十五元及其利息、違約金迄今未還，依借款契約書第九條
    、第十條之約定，該借款即視為全部到期。黃林雪芬乃於九十年七月十日邀同被
    告丁○○及丙○○○等人往原告處商談清償借款事宜，惟被告丁○○竟隨即於九
    十年七月十八日即將如附表所示之不動產贈與其配偶即被告丙○○○，並於九十
    年七月二十四日完成移轉登記。被告丁○○係系爭不動產之所有人，為逃避債務
    ，竟將系爭不動產無償贈與予被告丙○○○，故被告間之贈與行為，為無償之法
    律行為，而被告丁○○除名下系爭不動產外，已無其他財產供清償其對原告之債
    務，而贈與行為將致其本身陷於無資力，以致原告之債權有不能受償之虞，顯有
    害及原告之債權；又被告間之贈與行為係以財產權即該不動產之所有權移轉為目
    的，且無論為債權行為抑或為物權行為，均得依本條規定聲請撤銷，為此，爰依
    民法第二百四十四條第一項及第四項規定，請求撤銷二被告間就系爭不動產所為
    贈與及移轉所有權之行為，被告丙○○○應將因贈與行為所為之所有權移轉登記
    塗銷，所有權人回復原狀為被告丁○○。
二、被告則以：本件贈與契約之債權行為係於八十六年十二月二十五日即成立，而被
    告丁○○與原告間之債權債務關係則係於八十七年十二月十四日方成立，被告二
    人成立贈與契約之債權行為時，原告之債權尚未發生，原告應不得溯及主張撤銷
    贈與契約之債權行為，而被告丁○○移轉系爭不動產所有權之物權行為係為履行
    之前已成立之贈與契約，自不得以其履行行為係詐害行為而主張撤銷等語，資為
    抗辯。
三、原告主張被告丁○○為原告之借款債務人林雪芬之連帶保證人，林雪芬積欠原告
    消費借貸債務未償，嗣被告丁○○於九十年七月十八日（原因發生日期）將系爭
    不動產贈與並於九十年七月二十四日移轉登記予被告丙○○○之事實，業據原告
    提出借款契約書影本、土地及建物登記謄本各三份為證，復為被告所不爭執，應
    堪信為真正。
四、被告雖辯稱本件系爭贈與契約之債權行為早於八十六年十二月二十五日即成立云
    云，並提出被告二人簽訂之贈與契約書影本一份為證，惟按當事人主張有利於己
    之事實者，就其事實有舉證之責任。又私文書應由舉證人證其真正，民事訴訟法
    二百七十七條前段、第三百五十七條前段分別定有明文。查該贈與契約書為私文
    書，原告並已否認其真正，被告即負有舉證證其真正之責任，被告既未舉證以實
    其說，則被告此項抗辯，殊難憑信。
五、按債務人所為之無償行為，有害及債權者，債權人得聲請法院撤銷之，民法第二
    百四十四條第一項定有明文。而債權人依民法第二百四十四條規定，撤銷債務人
    所為之有償或無償行為者，祇須具備下列之條件，（一）為債務人所為之法律行
    為（二）其法律行為有害於債權人（三）其法律行為係以財產權為目的  (四)如
    為有償之法律行為，債務人於行為時，明知其行為有害於債權人，受益人於受益
    時，亦明知其事情。至於債務人之法律行為除有特別規定外，無論為債權行為抑
    為物權行為，均非所問，有最高法院四十二年台上字第三二二號判例可參。本件
    原告主張被告丁○○除系爭不動產外，已無其他財產可供清償等情，業據提出國
    稅局財產查詢清單影本一份為證，並為被告所不爭執，自堪信為真實。是被告間
    之贈與及系爭不動產所有權移轉登記行為已害及原告，洵無疑義。再者，系爭不
    動產移轉登記之原因為「夫妻贈與」，有土地及建物登記謄本可稽，依據民法第
    四百零六條「贈與，因當事人一方以自己之財產，為無償給與於他方之意思表示
    ，經他方允受而生效力」之規定，贈與契約係為無償，其理至明。從而，原告既
    為被告丁○○之債權人，被告間就系爭不度產所為贈與之債權行為及移轉所有權
    之物權行為，有害及原告之債權，原告自得依民法第二百四十四條第一項規定，
    請求法院撤銷之，並請求被告丙○○○塗銷系爭房地之所有權移轉登記。是以，
    原告之請求於法有據，應予准許。雖原告所為訴之聲明未區分債權行為及物權行
    為之撤銷，但參酌上開判例意旨，及探求原告真意，應認原告已聲明撤銷「贈與
    」之債權行為與物權行為，附此敘明。
六、本件事證已臻明確，兩造其餘攻擊防禦方法，核與判決結果無影響，茲不一一論
    列。
七、據上論結，原告之訴為有理由，依民事訴訟法第七十八條、第八十五條第一項，
    判決如主文。
中　　　華　　　民　　　國　　九十一　　年　　　十　　　月　　 十一　　 日
                                    臺灣士林地方法院民事第一庭
~B法　　　官　陳靜芬
右為正本係照原本作成
如對本判決上訴須於判決送達後廿日內向本院提出上訴狀
中　　　華　　　民　　　國　　九十一　　年　　　十　　　月　　 十四　　 日
~B法院書記官　黃秀雲
